臺灣高等法院高雄分院民事判決　　　　100年度建上易字第7號
上　訴　人　國宮營造股份有限公司
法定代理人　戴全勝
訴訟代理人　歐陽珮律師
被 上 訴人　積德工程股份有限公司
法定代理人　謝清棕
上列當事人間請求給付報酬事件，上訴人對於中華民國100 年1
月19日臺灣屏東地方法院99年度建字第5 號第一審判決提起上訴
，本院於100年6月1日言詞辯論終結，判決如下：
    主  文
上訴駁回。
第二審訴訟費用由上訴人負擔。
    事實及理由
一、被上訴人起訴主張：上訴人向高雄縣政府承攬「鳳山溪流域
    整體整治計畫- 主河道整治工程第3 期」，施工中因損壞附
    近公共污水下水道管線，故於民國98年6 月下旬，僱請伊施
    作上開損毀污水下水道管路內水泥打除工作，以每日新台幣
    （下同）5 萬元計算報酬（營業稅另計）。自98年7 月開始
    ，依上訴人指示逐日執行工作。於98年7 月間工作18.5 日
    ，報酬為971,250 元（50000 ×18.5×1.05＝971250），於
    98年8 月間工作15.5日，報酬為813,750 元（50000 ×15.5
    ×1.05＝813750），又於98年8 月31日、98年10月22日為配
    合工程驗收，分別出工0.5 日及1 日，報酬為78,750元（50
    000 ×1.5 ×1.05＝78750 ），合計報酬1,863,750 元，因
    上訴人尚欠0000000 元未為給付，爰依兩造間所訂契約，請
    求上訴人給付0000000 元及自99年3 月6 日起至清償日止，
    按週年利率百分之五計算之遲延利息。
二、上訴人則以：兩造於工程發包時，雖約定以每日5 萬元計價
    ，但亦約定須待工程完工驗收合格始得請款，以避免再次施
    工增加工程費用，造成上訴人損害。至於施工期間交付被上
    訴人50萬元，係因被上訴人以其工人需要為由，向上訴人預
    借，對於兩造約定須待驗收合格始得請款，並無影響，兩造
    間為承攬關係。被上訴人完成之工作，既無法達到高雄縣政
    府之要求而未通過驗收，則被上訴人自不得向上訴人請領工
    程款。又依被上訴人所述，指示被上訴人停止施作者，為訴
    外人永立公司實際負責人王永濬，上訴人或上訴人之工地主
    任張琪欽並未作此指示，亦未曾同意停止施作，被上訴人逕
    依王永濬之指示停工，以致無法通過驗收，自不得向上訴人
    請領工程款等語，資為抗辯。
三、原審判命上訴人如數給付，並為附條件之准、免假執行宣告
    。上訴人不服，上訴求將原判決廢棄，駁回被上訴人在第一
    審之訴及假執行聲請；被上訴人則求為駁回上訴。
四、兩造不爭執事項：
  (一)上訴人向前高雄縣政府承攬「鳳山溪流域整體整治計畫- 主
    河道整治工程第3 期」，因其下包廠商永立公司在施工中不
    慎以鋼軌樁損壞鳳山溪畔之污水下水道，為避免民宅倒塌，
    經以水泥灌漿搶救，結果造成水泥阻塞污水下水道。上訴人
    嗣請被上訴人施工打除上開污水下水道內之水泥，用資回復
    ，約定每日報酬5 萬元。被上訴人於98年7 月間施工18.5
    日，同年8 月間施工15日，另於同年8 月22日、31日及同年
    10月22日為配合該修復工程查驗，各出工0.5 日、0.5 日及
    1 日，合計35.5日，加計營業稅其報酬為1,863,750 元（
    50000 ×35.5×1.05＝0000000 ），僅據給付50萬元，尚有
    1,363, 750元未為給付。
  (二)污水下水道經被上訴人施作後，上訴人曾報請業主查驗，但
    查驗未獲通過。
  (三)上訴人承攬之整治工程案保留款0000000 元，定作人（現為
    高雄市政府）以該污水下水道未經回復合格為由，拒絕撥付
    予上訴人。
五、本院判斷：
  (一)、被上訴人停工，有無得上訴人同意？
    1.據前高雄縣政府承辦系爭污水下水道事務之水利處下水道
      工程科職員鄭水明證陳：被上訴人施作係以地下推進方式
      ，將舊（水泥）涵管打碎清出，將鐵製涵管一截一截推進
      去，該地下水道之修復，國宮公司有報請驗收，但檢驗未
      獲通過。因為凹陷部分沒有扶正，我們認為這樣以後會有
      淤積的情形，我們要求回復原來的坡度及形狀，要能達到
      原來的功能（原審卷第126 至128 頁）。證人即被上訴人
      公司在現場擔任指揮及統籌工程施作之人員謝坤易證陳：
      由國宮公司先在外作地質改良，再由被上訴人進去施作，
      用千斤頂將鐵製套管推進，將裡面的水泥、舊涵管及泥土
      用人工挖出，鐵製套管是國宮公司提供，需先把75公分內
      徑之鐵製套管推入作保護措施，人員才能進入工作，因為
      兩造對損壞的狀況都不清楚，被上訴人不敢用承包方式締
      約，所以講好是按日計酬，因為能否順利完成沒把握（原
      審卷129 頁）。證人即上訴人公司員工張琪欽證陳：上訴
      人向高雄縣政府承包主河道整治工程第3 期，伊擔任上訴
      人之工地主任，該污水下水道因遭其下包永立公司損壞，
      由伊代理上訴人請被上訴人來清理。據我所知被上訴人僅
      作8 米，我聽縣府人員說再作2 米會比較順。我是聽被上
      訴人法代謝清棕說是永立公司王永濬要他不用繼續施作（
      原審卷112 至114 頁）。張淇欽經法官再訊以：「王永濬
      為何有權利決定？」答：「他（指王永濬）有跟被告公司
      （即上訴人）法代談過」，問：「被告公司有無同意王永
      濬作此決定？」，答：「不清楚」、「我是98年7 月底調
      到別的地方」（同上113 頁背面）。是系爭遭永立公司損
      壞之污水下水道修復工程並未竟工，而所以會停工，係源
      王永濬要求所致，要可認定。
    2.停工之要求，雖源自王永濬，惟該污水下水道水管之所以
      損壞，係因上訴人之下包永立公司施工不慎所致。本件修
      復工程契約之當事人雖係兩造，而非永立公司，被上訴人
      施作之工事，請求報酬之對象為上訴人，被上訴人理應以
      上訴人之意願為是否繼續施作之考量，何以會理會王永濬
      之要求？查，報酬之支付者雖係上訴人，惟上訴人於給付
      予被上訴人之報酬，上訴人終將向永立公司求償，上訴人
      並儘先從其與永立公司間之承攬給付款中予以扣抵，此從
      上訴人述稱「因為這本來就是永立公司需要負責修復的，
      費用也必須由永立公司負擔」諸語自明（原審110 頁），
      且當中若被上訴人因修復之費用若過鉅，上訴人尚且要承
      擔未能向永立公司完全求償之風險，是而若能以較少的修
      復費用，即獲業主檢驗通過，乃上訴人及永立公司所企盼
      並共利之事項，是而就該修復工程之作綴與否之指示，因
      上述休戚與共關係，王永濬之態度，對上訴人當有實質上
      之影響力，此從張琪欽所證：98年7 月間王永濬說這件事
      他要負責，所以我就沒有再插手。我係98年7 月底離開上
      述工地主任乙職，調到別的地方，王永濬有跟上訴人公司
      負責人談過（原審卷113 頁）及上訴人確有於98年8 月間
      報請縣府驗收系爭修復工程等情觀察，足以認定上訴人係
      因王永濬已對其表示欲以負責，故而始讓張琪欽離開該處
      ，上訴人又因認同王永濬停止施作之要求，才會向縣府報
      請驗收。否則，若非因上訴人同意，上訴人何會報請驗收
      ？永立公司並非契約當事人，被上訴人請款須向上訴人為
      之，而被上訴人日酬5 萬元，兩造間復無完工期限或日數
      之約定，增長時日施作，被上訴人獲酬更豐，則若非上訴
      人同意停止，衡諸事理，被上訴人當無單憑王永濬指示，
      而擅予停工之理。是張琪欽前揭所述「（王永濬為何有此
      權利？）他有跟被告公司法代談過」、「（被告公司有同
      意王永濬作此決定？）不清楚」，其所云「不清楚」，應
      係其屬上訴人員工，因迴護上訴人故為隱晦之詞，徵諸上
      情，上訴人當有同意王永濬要求被上訴人停工之作為，始
      有如上之情，要無疑義。此再印證上訴人對被上訴人所陳
      「當時積德公司人員就有向國宮公司現場人員反應還沒完
      全通暢，必須繼續向前施作……」諸語，未予爭執，反執
      以引用諸情（見本院卷第40頁），更足認當時上訴人係支
      持停止繼續施作之舉。
  (二)、系爭污水下水道之修復，雖因縣政府檢驗未獲通過，而未
      竟工，被上訴人得否請求上訴人給付報酬？
    1.被上訴人因鑑於系爭工程施作困難，非有把握必能完成，
      故而未以承包之方式與上訴人締約，遂與上訴人約定按日
      計酬施作，業據謝坤易證述明確，已如前述。從兩造間約
      定每施作一日報酬5 萬元，復無施作期限或日數之約定觀
      之，益見係因被上訴人無把握回復完成縣政府要求之原狀
      ，兩造始為如是之約定。職是，兩造間即不可能存有須經
      驗收通過始得請款之約定。
    2.民法第490 條第1 項規定「稱承攬者，謂當事人約定，一
      方為他方完成一定之工作，他方俟工作完成，給付報酬之
      契約」。支付承攬報酬，原則上雖採後付原則，惟本於契
      約自由原則，當事人間若另有約定，自應從其約定。被上
      訴人因對能否順利達成目標無把握，故而與上訴人約定以
      按日計酬之方式為之，於施作日由被上訴人以機具及人力
      ，把上訴人提供75公分內徑之鐵管推入（污水下水道位在
      地下九米以下深度），將破損的水泥涵管、碎片、泥土挖
      出，被上訴人每日施作並作成紀錄表，由上訴人簽核，以
      確認當日完成之工作，並用以計算報酬，衡諸前開說明，
      被上訴人主張其將上訴人當日要求之工作完成，即屬完成
      一定之工作，核屬可採。上訴人主張被上訴人需待做完污
      水下水道之回復工程，經縣政府驗收通過，始算完成而得
      請領報酬云云，未能舉證證明，要非可信。況，系爭工程
      被上訴人所以會停止繼續施作，係得上訴人同意，上訴人
      亦據以報請縣政府驗收（檢驗），已如前述，若非上訴人
      已承認被上訴人已完成兩造間約定之工作，當無是理。是
      而被上訴人請求上訴人給付報酬，自屬有據。
    3.上訴人雖舉證人涂呈儒（上訴人員工）所證：被上訴人施
      作之污水道不平順，把鐵管弄進去，幾年後會生銹等語，
      主張被上訴人未竟工云云。惟查，系爭工程推入之鐵管，
      係由上訴人提供，為不爭之事實，其既係上訴人提供予被
      上訴人施作，而非被上訴人供料，自不能因該鐵材將來或
      有銹蝕之虞，而令被上訴人負責。而被上訴人未再繼續往
      前施作，係得上訴人同意，且配合上訴人申請驗收（檢驗
      ）之工作，自無悖於約定，涂呈儒僅係參與98年8 月及10
      月間就系爭污水管之驗收事宜，非參與兩造間之訂約或是
      否停工之接洽等事務，所證與待證事項無涉，不能據為有
      利上訴人之認定。
五、綜上所述，上訴人依兩造所訂契約，請求上訴人給付報酬00
    00000 元及本此而生之法定遲延利息，自屬有據，應予准許
    。上訴論旨仍執上詞，指摘原判決不當，求予廢棄改判，為
    無理由，應駁回其上訴。兩造其餘攻防所為之陳述，均無
    上揭所為之認定，與判決結果不生影響，爰不逐一贅論，併
    此明。
據上論結，本件上訴為無理由，依民事訴訟法第449 條第1 項、
第78條，判決如主文。
中    華    民    國  100     年    6     月    15    日
                              民事第五庭
                                  審判長法官  許明進
                                  法      官  李炫德
                                  法      官  徐文祥
以上正本證明與原本無異。
本件不得上訴。
中    華    民    國   100    年    6     月    17    日
                                  書  記  官  陳曼智